【裁判字號】    89,上易,1183
【裁判日期】    890704
【裁判案由】    詐欺
【裁判全文】
臺灣高等法院臺中分院刑事判決              民國八十九年度上易字第一一八三號
    上  訴  人  臺灣彰化地方法院檢察署檢察官
    被      告  乙○○
右上訴人，因被告詐欺案件，不服台灣彰化地方法院八十八年度易字第一五七九號，
中華民國八十九年二月二十九日第一審判決（起訴案號：台灣彰化地方法院檢察署民
國八十八年度偵字第三六七六號），提起上訴，本院判決如左：
    主      文
上訴駁回。
    事實及理由
一、本案經本院審理結果，認第一審判決被告無罪，並無不當，應予維持，並引用第
    一審判決書記載之理由（如附件）。
二、上訴人即公訴人上訴意旨雖謂，被告應知農舍不得單獨抵押借款，而故意隱瞞，
    向被害人詐借現款，及證人丙○○、甲○○於偵查中均供稱，並未委託被告向被
    害人借錢，被告竟持該二人所交付之票據向被害人借款，屆期又未能兌現，顯有
    詐欺取財之犯行，原審未予依法論科，顯有未當云云。第查，農舍能否抵押借款
    ，非經向地政機關申請辦理，並非人人可知者，被害人自己對有關自己債權能否
    確保之舍可否抵押，尚且不知情，何能期于被告知悉。又丙○○、甲○○於本
    院及原審均供稱有委託被告向被害人借錢，且衡諸常情，若彼二人未委託被告向
    被害人借錢，何必交給票據，足見該二人於審判中所陳與實情相符，殊難以其偵
    查中之供述為論罪科刑之依據。綜此，上訴殊無理由，應予駁回。
三、據上論斷，應依刑事訴訟法第三百七十三條、第三百六十八條，判決如主文。
本案經檢察官吳文忠到庭執行職務。
中      華      民      國    八十九      年      七      月     四     日
                                  臺灣高等法院臺中分院刑事第七庭
                                        審判長法  官  林  榮  龍
                                              法  官  江  錫  麟
                                              法  官  黃  日  隆
右正本證明與原本無異。
不得上訴。
                                              書記官  林  端  容
中      華      民      國    八十九      年      七      月     五     日
                                                                        Ａ
臺灣彰化地方法院刑事判決                        八十八年度易字第一五七九號
    公  訴  人  臺灣彰化地方法院檢察署檢察官
    被      告  乙○○  男三十五歲（民國○○○年○月○○日生）
                        住南投縣名間鄉萬丹村東勢巷一之十號
                        身分證統一編號：Ｍ一二八七二二號
右列被告因詐欺案件，經檢察官提起公訴 (八十八年度偵字第三六七六號)，本院判
決如左：
    主      文
乙○○無罪。
    理      由
一、公訴意旨略以被告乙○○基於自己不法所有之概括犯意，明知自己無償債能力及
    農舍與農地分屬不同所有人時，不得僅將該農舍設定抵押權，竟於民國八十六年
    八月九日在彰化縣員林鎮○○街三五巷六號，向丁○○借款新台幣（下同）一百
    萬元，並稱願提供其所有位於南投縣名間鄉萬丹村東勢巷一之十號之農舍予其設
    定抵押權，且簽立切結書以資取信，丁○○信以為真，陷於錯誤而交付上開款項
    予乙○○，詎丁○○經委由代書辦理抵押權設定事宜時，始知農舍不得單獨設定
    抵押權；復於八十七年三月間，乙○○持其友人丙○○之妻李安勤所簽發之支票
    （付款人為聯邦商業銀行台中分行，發票日為八十八年二月廿五日、面額二十五
    萬元、票號ＵＡ0000000號）及另一友人甲○○簽發之本票（面額三十萬
    元、到期日八十七年五月三十一日）各一紙，向丁○○佯稱：係其上開友人欲借
    款，因與其不熟識，始委其出面代為調借現金等情，丁○○不察如數借予款項，
    嗣支票及本票屆期提示均不獲付款，又避不見面，丁○○始悉受騙，經丁○○提
    出告訴，因認被告涉有刑法第三百三十九條第一項之詐欺罪嫌等語。
二、按犯罪事實應依證據認定之，無證據不得推定其犯罪事實，又不能證明被告犯罪
    者，應諭知無罪之判決，此於刑事訴訟法第一百五十四條及同法第三百零一條第
    一項分別定有明文。又按刑法第三百三十九條第一項詐欺罪之成立，行為人主觀
    上有為自己或第三人不法所有之意圖外，並以詐術使人將本人或第三人之物交付
    為要件，而所謂以詐術使人交付，必須被詐欺人因其詐術而陷於錯誤，若其所用
    方法，不能認為詐術，亦不致使人陷於錯誤，即不構成該罪。本件公訴人認被告
    乙○○涉有詐欺罪嫌係以告訴人丁○○指訴及被告所立之切結書、交付之支票及
    本票等件為主要論據，固非無見，惟訊據被告乙○○固亦坦承右揭時地提供農舍
    為擔保及持票向告訴人借款之事實不諱，然堅決否認有詐欺犯行，辯稱：「伊於
    八十六年八月九日以自己之農舍為擔保向丁○○借款一百萬元，言明利息每月三
    萬元，按月繳息至至清償日止，當時丁○○於同月向地政機關辦理時即已知悉不
    得設定抵押，故要求伊提供農舍權狀正本並簽立一百萬元本票與將伊所有之ＲＧ
    －２８４０號轎車為抵押，並要求每月十三日款三萬元利息至告訴人帳戶，伊
    均按月繳息，至八十八年三月始因經濟因難無力續繳，前後已繳息六十萬元；又
    丙○○前已曾簽發其妻支票託伊向丁○○調現過，此次係丙○○又以其妻支票調
    現二十五萬元，利息每月七千五百元，借款時已按票期預先扣除利息，後該支票
    未屆期前，丙○○因已不缺錢而將該筆借款交由伊借用，嗣因伊無力償還，丙○○亦已與丁○○和解清償；至另一友人甲○○前亦曾簽發支票託伊向丁○○調現
    過，本件係甲○○於八十六年間以本票向丁○○高調現三十萬元，利息每月九千
    元，由甲○○按月繳息，後票期未屆至前，甲○○已不需再用該筆款項乃改由伊
    借用，並由伊按月繳利息直至八十八年三月止，伊計付息約九萬餘元，伊係因
    經營不善、簽六合彩輸錢及借款利息負擔致經濟困難無力償還，並非故意詐欺」
    等語。
三、經查：
（一）被告乙○○於八十六年八月九日以其所有位於南投縣名間鄉萬丹村東勢巷一之
      十號之農舍為擔保向告訴人丁○○借款一百萬元，立據約定：「．．利息按月
      支付並提供南投縣名間鄉萬丹村東勢巷一之十號之房舍設定，並於立據日起二
      個月後提供ＲＧ－２８４０轎車做為抵押用」等情，為被告及告訴人所供陳一
      致，並有切結書乙紙可憑，惟查該農舍確屬被告所有，且被告於借款時亦確將
      該農舍之建物所有權狀正本交予告訴人丁○○辦理抵押，嗣告訴人於借款後數
      日即持該權狀委由代書辦理設定抵押，雖因土地與農舍分屬不同人時不得將農
      舍單獨設定抵押權，然此乃屬地政法規及登記之問題，當非得期待被告所得確
      知，然斯時告訴人自已得悉農舍不得單獨設定抵押，乃告訴人其後又陸續借予
      告訴人多次金錢（詳後敘），是被告所辯當時告訴人已知悉不得設定抵押權乙
      節應堪採信，此部分難認告訴人有何因而陷於錯誤；又被告向告訴人借得一百
      萬元款項後，提供擔保之農舍及轎車均未移轉予他人，且又依約按月繳付每月
      三萬元之利息，以迄八十八年三月止，其間長達一年七月之久，所繳交之利息
   亦高達六十萬元等情，業據被告陳明在卷，且為告訴人所是認，並有建築改良
      物登記簿影本、款委託書等件在卷可憑，其苟有不法所有意圖，又何需如此
      長期繳交數額匪少之利息，亦徵被告向告訴人借款時並無不法所有意圖。
（二）至被告持其友人丙○○之妻支票向告訴人調現二十五萬元部分，查案外人丙○○因與告訴人不識，前於八十六年間即曾簽發其妻李安勤支票託被告向告訴人
      丁○○調現過約二、三次，每次金額亦約二、三十萬元，前所調借之款項均由
      丙○○使用並已依約清償，本件亦係由丙○○於八十七年間以其妻李安勤之支
      票託被告向告訴人調現二十五萬元，利息每月七千五百元部分，借款時已依支
      票期間預為扣除利息而無庸再支付利息，後該支票未屆期前，丙○○因已不再
      需用該筆款項乃將該筆借款交由被告使用等情，亦據被告供陳在卷及證人丙○○到庭證述明確，並為告訴人所不否認，是此部分被告持丙○○之妻支票向告
      訴人調現，核屬事實，其間被告並無有何施以詐術使告訴人陷於錯誤之行為可
      言。
（三）再被告持其另一友人甲○○所簽發本票向告訴人調現乙節，查案外人甲○○亦
      與告訴人丁○○不識，前亦曾簽發支票託被告向告訴人丁○○調現過約二、三
      次，每次金額亦約二、三十萬元，亦均已清償，而本件係甲○○於八十六年間
      以本票向丁○○高調現三十萬元，約定利息每月九千元，原由甲○○按月繳息
      ，後票期未屆至前，因甲○○已不需再用該筆款項乃改由被告借用，並由被告
      按月繳利息予告訴人，直至八十八年三月止，被告前後付息計約九萬餘元等
      情，業據被告陳明在卷，並經證人甲○○供證屬實，且為告訴人所自承，稽此
      情節，被告苟有不法所有意圖，其又何需長期繳納利息？且被告持甲○○本票
      向向訴人調現，亦確係案外人甲○○託被告向向告訴人調現，該筆款項亦係由
      甲○○使用，亦無有何施以詐術致告訴人陷於錯誤之情事，被告此部分所為，
      亦與詐欺罪有間。
（四）又被告係經營販售農藥、肥料及養羊事業已有多年，其因經營不善及簽賭六合
      彩與借款利息致經濟負擔沈重，然其現尚在經營中並無遷移避債等情，亦為證
      人甲○○、丙○○所供證一致，是被告所辯其並非故意詐欺，而係因借款太多
      以致無力清償乙詞亦可採信。
（五）綜上所述，本件被告以農舍為擔保及持其友人支票、本票向告訴人借款時並無
      不法所有意圖及施以詐術可言，其後其未能清償應係其經濟困窘所致，被告所
      辯其無詐欺犯意等詞應堪採信，此外復查無其他積極證據足資證明被告有何上
      開犯行，揆諸首開說明，被告犯罪不能證明，自應為無罪之諭知。
據上論斷，應依刑事訴訟法第三百零一條第一項，判決如主文。
中    華    民    國      八十九      年      二    月       廿九       日
                                  台灣彰化地方法院刑事第二庭
                                      法      官  林  欽  章
右正本證明與原本無異。
如不服本判決應於判決送達後十日內向本院提出上訴狀(須附繕本)。
告訴人或被害人對於判決如有不服具備理由請求檢察官上訴者，其上訴期間之計算係
以檢察官收受判決正本之日期為準。
                                      法院書記官  謝  秋  德
中    華    民    國      八十九      年    三      月        七        日


司法院資訊處製作；財團法人民間司法改革基金會備份。
